【裁判字號】    98,台上,3719
【裁判日期】    980702
【裁判案由】    違反公職人員選舉罷免法
【裁判全文】
最高法院刑事判決            九十八年度台上字第三七一九號
上  訴  人  台灣高等法院台中分院檢察署檢察官
被      告  乙○○
                    村16號
            戊○○
                    449巷2弄11號
            己○○
            甲○○
                    112號
            丙○○
                    498號
            庚○○
            丁○○
                    14巷6號5樓
上列上訴人因被告等違反公職人員選舉罷免法案件，不服台灣高
等法院台中分院中華民國九十七年十二月二十六日第二審判決（
九十七年度選上訴字第二六六三號，起訴案號：台灣苗栗地方法
院檢察署九十六年度選偵字第二四、二八號，九十七年度選偵字
第七０、七三、八五號），提起上訴，本院判決如下：
    主  文
原判決撤銷，發回台灣高等法院台中分院。
    理  由
本件原判決以公訴意旨及追加起訴意旨略以：被告乙○○係苗栗
縣第二選區第七屆立法委員候選人，被告丙○○係乙○○立法院
辦公室主任、被告丁○○係乙○○苗栗縣頭份鎮競選總部秘書，
被告甲○○、己○○、庚○○係乙○○競選後援會副執行長，被
告戊○○係該後援會之委員。渠等因即將於民國九十七年一月十
二日舉行之第七屆苗栗縣第二選區（含苗栗縣苗栗市、公館鄉、
頭屋鄉、頭份鎮、三灣鄉、獅潭鄉、南庄鄉、大湖鄉、泰安鄉、
卓蘭鎮等地）立法委員選舉，改採「單一選區二票制」，致選情
激烈，為使乙○○順利當選，竟共同基於對於有投票權之人，行
求不正利益，而約其投票權為一定行使之犯意聯絡，假借中國大
陸欲於九十六年七月二十日至同年月二十六日，召開會議為由，
於九十六年六月底至七月初，由乙○○指示丙○○以電話轉達丁
○○，由丁○○與甲○○共同組團，以參加者每人僅需支付機票
及簽證新台幣（下同）一萬五千七百元至一萬七千元不等之費用
，其餘費用則由乙○○與中國大陸國台辦負責招待為由，邀集設
籍在苗栗縣頭份鎮第二選區之有投票權之人前往中國大陸上海、
蘇州、杭州旅遊，藉以達成使前來參加該旅遊之有投票權之人，
於九十七年一月十二日第七屆苗栗縣第二選區立法委員選舉時，
能投票予乙○○。嗣甲○○即先邀約李智慶並為其支付一萬五千
元之機票等費用，再與丁○○及時任乙○○上開後援會副執行長
及委員職務之己○○、庚○○、戊○○三人，共同承上賄選之犯
意聯絡，由己○○、庚○○、戊○○再分別邀集李金旂、林吳煥
鑫、莊雲妹、黃順涼、林夢綺、陳冠宇、黃詹桂英、譚怡玲等有
投票權之人前往中國大陸旅遊。嗣因人數不夠，不知情之莊雲妹
經徵得甲○○同意，再邀集同設籍在苗栗縣頭份鎮之張秀蘭、陳
郭秋霞、陳鳳梅一同前往。迨於九十六年七月二十六日，甲○○
與丁○○等人率團回至台灣，而在返回苗栗縣頭份鎮之路上，甲
○○在遊覽車上，向參與此次旅遊之莊雲妹等人表示，此次旅遊
，乙○○出力甚多，請大家在立法委員選舉時，能投票支持乙○
○等語。而以此方式，共同對當日參與旅遊之有投票權人，行求
其等投票支持乙○○。共計行求每人不正利益至少約一萬元（甲
○○行求李智慶部分之不正利益為一萬五千元）。因認乙○○、
丙○○、甲○○、丁○○、戊○○、己○○及庚○○涉共同犯公
職人員選舉罷免法第九十九條第一項之行求不正利益罪嫌。惟經
審理結果，不能證明被告等犯罪，因而維持第一審諭知被告等無
罪之判決，駁回檢察官在第二審之上訴，固非無見。
惟查（一）、證據雖已調查而其內容尚未明瞭者，即與未經調查
無異，如遽行判決，仍屬應於審判期日調查之證據未予調查。原
判決依據卷附被告等所提出之海聯會簡介含成立宗旨及章程暨理
監事名冊、浙江省海峽兩岸經濟文化發展促進會之傳真邀請函、
本次大陸旅遊全團名冊、拜會照片十二張（第一審卷（二）第九
十七至一一二頁、選偵字第二十八號卷（二）第七十四至七十六
頁）、財團法人海峽交流基金會九十七年八月一日海廉（法）字
第0970024559號函附之大陸海峽兩岸關係協會九十七年七月三十
日函（第一審卷（二）第一二七、一二八頁），認被告等所辯本
次大陸旅遊團出團之目的係應浙江省國台辦之邀約而來，所需之
費用，屬落地接待，參與人僅負擔機票及簽證費用，參訪期間費
用由接待單位即浙江省海峽兩岸經濟文化發展促進會負擔，與乙
○○無關，足堪採信（原決判理由三），進而指駁丁○○結證稱
：參與的人出機票錢，不足部分由國台辦與乙○○付；莊雲妹證
稱：戊○○表示，此次旅遊不足之費用，由乙○○招待各等語，
與事實不符，不足採信，而為被告等無罪判決之理由。微論上述
所謂「本次大陸旅遊全團名冊」（第一審卷（二）第一○五頁）
，其日期為九十六年六月四日，團員除丁○○外均與起訴書所載
之本件大陸旅遊團成員不同，其是否與本件起訴之犯罪事實有關
，得否採為論斷之依據，已非無疑。又卷附財團法人海峽交流基
金會九十七年八月一日海廉（法）字第0970024559號函所檢附之
海峽兩岸關係協會九十七年七月三十日函文係記載：「據浙江省
有關方面查告，二○○七年五、六月間，浙江省海峽兩岸經濟文
化發展促進會兩次函邀苗栗縣游忠鈿組團赴浙江參訪。游忠鈿一
行三十七人分兩批到浙江訪問，第一批二十九人由游的秘書丁○
○和苗栗縣頭份鎮鎮民代表會副主席甲○○帶隊；第二批八人由
游忠鈿帶隊。上述團組屬落地接待，參訪期間費用由接待單位負
擔」等語。如果無誤，則浙江省海峽兩岸經濟文化發展促進會邀
請苗栗縣議會議長游忠鈿率團赴浙江參訪之團組成員是否分二批
，第一批二十九人，第二批八人，共計三十七人。但依卷附遠翔
旅行社有限公司出團客戶總表所載，本件於九十六年七月二十日
赴大陸地區旅遊之全體團員包含丁○○及甲○○在內總計十七人
，並無游忠鈿（第一審卷（一）第一三二頁），且原判決認定本
案團員總共二十人（原判決第十二頁第十行），均與上開海峽兩
岸關係協會九十七年七月三十日函文所述不符。是該函文所述落
地接待之團組，是否為本件被告等人所組之旅遊團，亦有欠明白
。原判決對此未詳予調查審酌，遽行引用該函文，而為有利於被
告等人之認定，尚嫌速斷。（二）、依卷附浙江省海峽兩岸經濟
文化發展促進會九十六年五月二十八日邀請函之記載，係由該會
會長具名邀請苗栗縣議會議長游忠鈿組團，率苗栗縣議員專程至
浙江等地考察，將全程負責接待事宜。又九十六年六月二十七日
第二屆兩岸縣市「雙百」論壇邀請函之記載，以將於同年七月十
九日至二十一日在山東省青島市舉辦第二屆兩岸縣市「雙百」論
壇，邀請游忠鈿議長率領苗栗縣議會議員組團前往與會（並無全
程負責接待事宜之記載）（第一審卷卷一第七十一、七十二頁）
。準此，該二函文所邀請的對象是否以苗栗縣議會議長及議員為
限，不及其他。然依上述遠翔旅行社有限公司九十六年七月二十
日出團客戶總表所載之團員姓名，及原判決理由說明，本件被告
等人所組之旅遊團團員並無苗栗縣議會議員。則其參訪期間之費
用是否仍由浙江省海峽兩岸經濟文化發展促進會負擔，即非全無
疑義。原判決對此未詳予調查釐清，遽認被告等所辯：本件大陸
旅遊源於浙江省海峽兩岸經濟文化發展促進會於九十六年五月二
十八日傳真至海聯會，邀請苗栗縣議長率議員前往浙江等地考察
，參訪期間費用由該促進會負擔，與乙○○無關等語為可採，亦
有未當。檢察官上訴意旨指摘原判決不當，非無理由。原判決上
述之違背法令，本院無可據以為裁判，應將原判決撤銷，發回原
審法院更為審判。
據上論結，應依刑事訴訟法第三百九十七條、第四百零一條，判
決如主文。
中    華    民    國  九十八  年    七    月    二    日
                      最高法院刑事第一庭
                          審判長法官  董  明  霈
                                法官  林  茂  雄
                                法官  張  祺  祥
                                法官  宋      祺
                                法官  陳  祐  治
      本件正本證明與原本無異
                                      書  記  官
中    華    民    國  九十八  年    七    月    七    日
                                                Ａ


司法院資訊處製作；財團法人民間司法改革基金會備份。
